臺灣高等法院刑事判決　　　　　　　　96年度上訴字第1193號
上　訴　人　臺灣台北地方法院檢察署檢察官
上　訴　人
即　被　告　丙○○
指定辯護人　扶助律師　黃青鋒律師
上列上訴人因被告殺人等案件，不服臺灣台北地方法院95年度重
訴字第143號，中華民國96年2月13日第一審判決（起訴案號：臺
灣台北地方法院檢察署95年度偵字第15103號），提起上訴，本
院判決如下：
    主  文
上訴駁回。
    事  實
一、丙○○於民國95年7月13日晚間11時20分許，在其友人陳錫
    成位於臺北市○○區○○街32之1號2樓住處，因酒後與陳錫
    成發生口角爭執，陳錫成先取住處之水果刀（檢察官誤載係
    丙○○取刀之事實），刺傷丙○○胸部（5公分）、頸部（2
    公分）及背部（4公分），丙○○則自後勒住陳錫成奪刀後
    ，陳錫成對其不法侵害已經過去，竟基於殺人之故意，持刀
    刺殺陳錫成之胸部、腹部等人體要害部位共18刀（檢察官誤
    載為16刀），致使陳錫成因全身銳創並因胸廓單一致命刺創
    引起右側血胸、呼吸性休克死亡。經陳錫成之母乙○○報警
    後，丙○○即趁隙逃離現場，惟仍經警於95年7月13日晚間
    11時30分，在臺北市○○區○○街23號2樓查獲。(丙○○所
    涉傷害罪部分業經撤回上訴而告確定)
二、案經陳錫成之配偶甲○○、乙○○訴由臺北市政府警察局萬
    華分局報請臺灣臺北地方法院檢察署檢察官偵查起訴。
    理  由
一、訊據被告丙○○固不諱言有以刀刺陳錫成之行為，惟否認有
    殺人之故意，並主張係出於正當防衛，辯稱：伊持刀刺殺陳
    錫成，僅有二刀有致命危險，並非連續猛刺被害人，應無殺
    人之犯意；又依據市立聯合醫院仁愛院區伊經急診就醫後所
    開具之診斷證明書上記載受有「胸部傷口5公分、左側血胸
    ；頸部傷口2公分、背部傷口5公分」，足資證明伊當時所受
    到的傷害是穿刺傷，而該穿刺傷是死者陳錫成持刀所傷，故
    伊係因遭陳錫成持刀刺傷後，方奪刀正當防衛云云。
二、經查：
(一)被告對於上開時、地以水果刀刺殺陳錫成，致陳錫成死亡之
    事實，迭於偵查、原審及本院審理時均坦承不諱，核與現場
    目擊證人乙○○於原審審理中之證述情節相符，復有告訴人
    甲○○之指訴、臺北市政府消防局救護紀錄表、臺北市立聯
    合醫院急診病歷、死亡通知單、案發現場照片、相驗筆錄、
    法醫驗斷書及法醫研究所鑑定書在卷可證。上開補強證據已
    足資擔保被告於審理時所為之上開任意性自白具有相當程度
    之真實性，而得使本院確信被告前述自白之犯罪事實確屬真
    實，從而依刑事訴訟法第156條第1項「被告之自白，非出於
    強暴、脅迫、利誘、詐欺、疲勞訊問、違法羈押或其他不正
    之方法，且與事實相符者，得為證據。」及第2項「被告或
    共犯之自白，不得作為有罪判決之唯一證據，仍應調查其他
    必要之證據，以察其是否與事實相符。」規定，本院自得依
    被告前述自白及各該補強證據認定被告確有刺殺陳錫成致其
    死亡之犯行。
(二)至被告辯稱：伊係出於正當防衛云云，然正當防衛者，係指
    對於現在不法之侵害，而出於防衛自己或他人權利之行為而
    言。故正當防衛必須對於現在不法之侵害始得為之，侵害業
    已過去，即無正當防衛可言。如係侵害已過去後之報復行為
    ，不得主張防衛權 (最高法院30年上字第1040號判例意旨參
    照)。查本件雖係因陳錫成先揮刀砍傷被告，被告始自陳錫
    成手上奪下水果刀，並刺殺陳錫成之胸部、腹部等部位，惟
    當被告搶下陳錫成所持之水果刀時，陳錫成已無法再對被告
    為攻擊之行為，故陳錫成對被告所為之侵害，已屬過去之侵
    害，被告於奪下陳錫成手上水果刀後，進而持該刀刺殺陳錫
    成，揆諸前揭說明，應無成立正當防衛之餘地。
(三)依據法醫相驗報告，陳錫成胸、腹遭刺殺共計18刀（見95年
    度相字第548號卷第76頁，共有編號A至編號R等18處傷口，
    且均為切割傷或穿刺傷）。其中傷口編號A部分，位離足底
    126公分，中線右側5公分處有銳器穿刺傷達開口4×2公分，
    閉口達5.5公分，並穿過第3、4肋間，造成肋骨斷裂分離，
    右中、下葉有穿刺傷而止於下葉深層，並穿刺深度達11公分
    ，並造成右側血胸，為致命傷。其中傷口編號B部分，位離
    足底95.5公分處，位於肚臍左上方，有8×1公分銳器穿刺傷
    ，並傷及腸系膜及胰膽界深度達10公分，惟無明顯出血，無
    腹血，為致命傷。由該份相驗報告可見被告總計殺陳錫成18
    刀，並有二刀穿刺達10公分、11公分，倘被告僅為防衛自己
    受侵害而無殺人之犯意，何以仍持刀刺殺陳錫成達18刀之多
    ？且其中二刀深達10公分以上，俱見被告奪刀後猶刺殺被害
    人18刀，應有殺人之犯意甚明。是被告之上開辯解尚非可採
    ，犯行堪予認定，應依法論科。
(四)另被告辯稱伊殺人後，曾有向警方自首云云，惟據處理本案
    之警員即證人何俊雄於原審審理時證稱：當時看到被告時，
    被告躺在地面上，因為他受傷，就將他送醫，他沒有說過什
    麼話。後來據死者母親告知殺他兒子的叫「紅毛」，被告丙○○正好有個「謀」字，和台語的紅毛很像，伊又在死者被
    殺前，曾在齊家餃子館看到被告及死者喝酒，再依據死者身
    上與被告所受的傷都是刀傷，發現被告及死者死亡的現場又
    很近，所以合理推斷是被告所為等語（見原審卷第73至74頁
    ），另佐以何俊雄警員到醫院製作被告之警詢筆錄時，被告
    對於警員詢問「沒有什麼事為什麼會發生這樣的事？是不是
    有口角或其它事? 」、「你刀鞘放在他們家門前對不對？刀
    子放在哪裡? 」被告均未作答，直到警員問「你身上的傷被
    誰殺的」，被告方答以「阿扁啦（陳錫成綽號）」，並承認
    有殺害陳錫成之行為，此有錄音譯文在卷可憑（見95年度相
    字第548號卷第8頁）。足徵警方於案發後前往醫院訊問被告
    前，已知被告係本件殺人案之犯罪人及犯罪事實，被告縱於
    警方前去製作筆錄時，向警方承認自己為犯罪人，充其量僅
    係自白犯罪，核與自首要件不符。
三、核被告丙○○所為，係犯刑法第271條第1項殺人罪。原審適
    用刑法第271條第1項，審酌被告曾有違反麻醉藥品管理條例
    及竊盜之前科（均非累犯），此有本院被告前案紀錄表在卷
    可按，素行不佳；犯罪後雖坦認部分事實，但尚未賠償死者
    家屬，犯後態度不佳；被告與死者原為朋友，竟因酒後口角
    爭執持刀殺之，及本件係被害人先持刀攻擊被告；及被告行
    為之動機、手段、所生危害等一切情狀，量處有期徒刑拾貳
    年。經核認事用法俱無不合，量刑亦屬允當。被告上訴意旨
    猶執陳詞，以其係正當防衛云云，請求從輕量刑；公訴人據
    告訴人甲○○之請求，以被告手段殘忍，毫無悔意，原審量
    刑仍嫌輕縱為由，提起上訴，皆係對原審適法範圍裁量權而
    為爭執，惟原審就量刑部分，已審酌被告之各種犯罪情狀，
    並無明顯失出，上訴均無理由，應予駁回。
據上論斷，應依刑事訴訟法第368條，判決如主文。
本案經檢察官鍾鳳玲到庭執行職務。
中　　華　　民　　國　　96　　年　　4 　　月　　25　　日
                  刑事第十五庭審判長法  官  吳昭瑩
                                    法  官  李釱任
                                    法  官  蘇隆惠
以上正本證明與原本無異。
如不服本判決，應於收受送達後十日內向本院提出上訴書狀，其
未敘述上訴之理由者並得於提起上訴後十日內向本院補提理由書
（均須按他造當事人之人數附繕本）。
                                    書記官  吳玉華
中　　華　　民　　國　　96　　年　　4 　　月　　25　　日
附錄本案論罪科刑法條全文：
中華民國刑法第271條
殺人者，處死刑、無期徒刑或10年以上有期徒刑。
前項之未遂犯罰之。
預備犯第1項之罪者，處2年以下有期徒刑。
